Inventaris van het archief van de Raad van Commissarissen van de Nederlandsche Bank, 1814 - 1943, 1945 - heden
Nationaal Archief, Den Haag
De Nederlandsche Bank NV (DNB)
Nederlandsche Bank
1643-1995
merendeel 1814-1980
P8
888.35 meter; 30890 inventarisnummers.
Normale geschreven, getypte en gedrukte documenten, geen bijzondere handschriften.
Nationaal Archief, Den Haag
Raad van Commissarissen (1814-1943 1945 -heden)
De inventaris van de raad van commissarissen bestaat uit twee series: notulen van vergaderingen en vaststellingen alsmede toekenningen van presentiegelden, honoraria en reis- en verblijfskosten.
Archiefvorming
Geschiedenis van de archiefvormer
De Commissarissen waren in het verleden vaak tegelijk ook Hoofdeelhebber en Hoofdparticipanten, dat wil zeggen aandeelhouders. Hoofddeelhebber waren ze vaak al voor hun aanstelling.
De leden van de Raad van Commissarissen worden benoemd bij meerderheid van stemmen door de aandeelhouders. Vijftig personen uit hun midden benoemen zes medeparticipanten tot commissaris. De benoeming geschiedt voor vier jaar, en de aftredenden zijn terstond herbenoembaar.
Een leeftijdsgrens is er niet voor commissarissen.
De benoeming van de leden van de Raad van Commissarissen is traditioneel op 25 augustus van het lopende jaar. De datum van aftreden valt ook vaak op 25 augustus.
De benoeming voor de eerste maal van de leden van de Raad vindt plaats op de wijze als voorzien in artikel 29 lid 1 van de Bankwet 1998. De leden treden af als voorzien in artikel 29 lid 2.
De Raad bestaat uit Voorzitter, Tweede voorzitter en Secretaris, Commissarissen en 1 lid van overheidswege benoemd, de zogenaamde Regeringscommissaris.
Een van de leden wordt van overheidswege benoemd door de minister van Financiën.
De Regeringscommissaris wordt door de Koning benoemd. Hij schorst en brengt ter kennis van de Minister van Financiën, elke beslissing die, hetzij met de wetten, hetzij met de statuten, hetzij met ´s Rijks belangen strijdig zouden zijn. Hij brengt jaarlijks verslag uit over zijn opdracht.
De Raad kan verschillende commissies vormen, bijvoorbeeld Financiële Commissie; Honorerings- en benoemingscommissie. Of: Presentiegeldcommissie, toegekend bij artikel 30 en 41 al. 3 der Statuten.
Van 1814 tot 1864 bestaat er geen verplichting tot een periodieke Gemeenschappelijke vergadering van directie en Raad van commissarissen. De president is tot bijeenroepen bevoegd, en tot bijeenroepen gehouden op verzoek van een voldoende getal van directeuren of commissarissen. De enige vaste taak bestaat in de periode 1814 – 1864 in het aan de Kroon voordragen van door de Kroon te benoemen kandidaten voor de functie van directeur.
De taken van de raad van commissarissen waren de volgende.
Samenwerking met de Directie van de Bank: De Raad van Commissarissen krijgt een driemaandelijks verslag van de Directie betreffende de financiële toestand van de Bank vanaf de periode 1884. De gemeenschappelijke vergadering van directie en commissarissen is een orgaan dat zorg draagt voor het geregelde contact, dat tussen de Directie en de Raad van Commissarissen dient te worden onderhouden. Samenwerking met de Aandeelhouders, uit wiens midden de commissarissen worden voorgedragen.
Met de Bankraad.
Met het Pensioenfonds.
Extern contact met de Regering en met de Minister van Financiën. De Minister van Financiën controleert de Bank, neemt kennis van de goedkeuring van en inlichtingen over besluiten van de Directie. De Minister van Financiën kan opkomen tegen de uitvoering van elke maatregel die strijdig zou zijn met de wet, hetzij met de statuten, hetzij met ´s Rijks belangen. Deze controle wordt aan de regeringscommissaris toevertrouwd.
De externe accountant. De Jaarrekening wordt bij aanvang van het leven der archiefvormer goedgekeurd door de Raad van Commissarissen, door de zogenaamde Balanscommissie. In 1962 wordt deze taak overgenomen door een externe accountant.
De taken van de Commissarissen liggen in de eerste plaats op het gebied van toezicht op het beheer van de Bank, en op het gebied het vaststellen van de jaarlijkse balans van winst en verliesrekening. Ook het geven van advies aan de directie over beleidsaangelegenheden is een belangrijke taak die in de loop der tijd steeds belangrijker wordt.
De verschillen in taken tussen de drie toezichthoudende colleges zijn als volgt: bij de Raad van Commissarissen ligt de nadruk op de technisch/boekhoudkundige controle en op het beheer van de Bank, bij de Koninklijk Commissaris ligt dat op de vraag of de jaarstukken niet strijden met de wet en de statuten der Bank. Bij de Bankraad echter ligt een accent op onafhankelijke adviezen vanuit het bedrijfsleven aan de Bank en Minister.
De Raad van commissarissen oefent zijn taak uit in volledige onafhankelijkheid. Hij is geen vertegenwoordiger van de aandeelhouders, ook al worden de leden van de Raad door de algemene vergadering van aandeelhouders benoemd. Besluiten en toezicht van de Raad richten zich naar Vennootschappelijk belang.
i. Omschrijving van de taken.
Vennootschappelijke taken.
1. Het benoemen van President en secretaris, directeuren door middel van het maken van een aanbevelingslijst. Het beslissen over het aantal directeuren.
2. Het vaststellen van het directiereglement.
3. Het reglement voor de Raad van Commissarissen.
4. Het reglement voor het Pensioenfonds
5. Het besluiten tot vestiging of opheffing van agentschappen.
6. Het uitnodigen van de president en directieleden voor het bijwonen van de vergaderingen van de Raad van Commissarissen.
Bestuursrechtelijke taken.
7. Het benoemen van vier leden uit haar midden voor de Bankraad
8. Het overwegen van voorstellen die door de president in de gemeenschappelijke vergadering zijn ingebracht en desgevraagd adviseren van de directie betreffende alle aangelegenheden die het beleid of beheer van de Bank betreffen (klankbord- en adviesfunctie).
Andere bestuurlijke taken.
9. De stortingen in het (Pensioen)fonds en de verder met betrekking tot het fonds te stellen regels.
10. Het toezien op het beheer van de Bank; het vaststellen van de jaarlijkse balans en winst- en verliesrekening en het benoemen van beroepscommissie die oordeelt over geschillen betreffende de jaarstukken. Het beoordelen van de balansen van het boekjaar.
11. Het (samen met de directie) opstellen van regels voor belegging van maatschappelijk kapitaal van de Bank.
12. Het vaststellen van het salaris van de Directie.
vi. Wettelijke grondslag taak: Het Koninklijk Besluit, Voor het eerst 25 maart 1814; Gewijzigd 1864, 1930, 1948, 1998. De aanwijzingen voor de raad van commissarissen zijn vervat in een Huishoudelijk Reglement.
De Commissarissen treden af op 9 juni 1943. Zij melden dit onder de volgende omschrijving: “… eert u te berichten dat ik onder de gegeven omstandigheden mij niet beschikbaar kan stellen voor herverkiezing tot Commissaris Uwer instelling,…”. Hiermee werd gevolg gegeven aan een schrijven van de voorzitter van 7-6-1943 en ondertekent door de President van de Nederlandsche Bank. Zij zeggen hun benoeming per eerstvolgende vergadering op, 1 juli 1943. Hieraan voorafgaand speelt het conflict tussen Mr. M.M. Rost van Tonningen ( President van de Bank na Mr. L.J.A.. Trip, wiens presidentschap eindigt op 20 maart 1941) en W. Suermondt Lzn.
Inhoud en structuur van het archief
07.02; 2.25
Aanwijzingen voor de gebruiker
Openbaarheidsbeperkingen
Deels openbaar, deels beperkt openbaar (B). Ontheffing mogelijk na schriftelijke toestemming van De Nederlandsche Bank N.V..
Materiële beperkingen
Aanvraaginstructie
Openbare archiefstukken kunnen online worden aangevraagd en gereserveerd. U kunt dit ook via de terminals in de studiezaal van het Nationaal Archief doen. Om te kunnen reserveren dient u de volgende stappen te volgen:
U maakt een profiel aan op www.gahetna.nl, en logt vervolgens in
Via de archiefinventaris (alleen de beschrijvingen met rode nummers) selecteert u het gewenste archiefstuk door op de knop 'Reserveren' te klikken
In het volgende scherm geeft u aan op welke dag u het archiefstuk wilt inzien
Indien u zich bevindt in de studiezaal en een tafelnummer heeft ontvangen kunt u dit nummer vermelden. Als u geen tafelnummer heeft kunt u tafelnummer 777 laten staan
Vervolgens bevestigt u uw reservering door deze te versturen.
Verwant materiaal
Beschikbaarheid van kopieën
Beschrijving van de series en archiefbestanddelen
- Bescheiden, niet geordend naar onderwerp, ZA.; 13 bestanddelen
  - Agenda’s en notulen van vergaderingen, ZA.01.; 13 bestanddelen
    - Notulen van vergaderingen, 1864 - 1995; 3394 e.a.; 6 bestanddelen
      De Raad van commissarissen vergadert in de periode 1864 - 1948 vaak voorafgaand aan de Gemeenschappelijke vergadering van directie en commissarissen. Belangrijkste gebeurtenis is de jaarlijkse vaststelling van de balans van de Bank, na rapportage van een Commissie tot onderzoek van de balans, gekozen uit de commissarissen. Ook worden jaarlijks de presentiegelden en vergoedingen voor andere kosten per commissaris vastgesteld, na rapportage van een daartoe aangestelde commissie uit commissarissen. Naast bij de voorzitter binnengekomen brieven betreffen de vergaderingen verder nog intern bestuurlijke zaken (periodieke aanstelling van voorzitter, tweede voorzitter, secretaris en de 2 bovengenoemde commissies)
      - 1864 mei - 1869 jul., 3394; 1 band
      - 1869 okt. - 1878 jul., 3395; 1 band
      - 1878 okt. - 1885 nov., 3396; 1 band
      - 1886 jan. - 1900 jan., 3397; 1 band
      - 1900 apr. - 1910 okt., 501; 1 band
      - 1911 jan. - 1919 apr., 502; 1 band
    - Vaststelling alsmede toekenning van presentiegelden, honoraria en reis- en verblijfskosten aan diverse commissarissen, 1865 - 1995; 3772 e.a.; 7 bestanddelen
      Bevat presentielijsten van elke vergadering. Tot en met 1943 loopt het boekjaar in het verslag van de commissie van juni tot juni; daarna van januari tot januari.
      - 1865 jul. - 1871 jul, 3772
      - 1872 jun. - 1878 jun, 3773
      - 1879 jun. - 1885 jun, 3774
      - 1886 jun. - 1892 jul, 3775
      - 1893 jul. - 1899 jun, 3776
      - 1900 - 1907 jun, 3777
      - 1908 jun. - 1917 jul, 3778